臺灣高雄地方法院刑事判決　　　　　　　　　　　　九十三年度簡上字第六四○號
　　上　訴　人
　　即　被　告　乙○○　男　四.
右列被告因違反臺灣地區與大陸地區人民關係條例案件，不服臺灣高雄地方法院高雄
簡易庭九十三年度簡字第四一○五號中華民國九十三年八月三十日第一審判決（聲請
簡易判決處刑案號：九十三年度偵字第五一四七號），提起上訴，本院判決如左：
    主  文
原判決撤銷。
乙○○無罪。
    理  由
一、聲請簡易判決處刑意旨略以：被告乙○○為高雄縣岡山鎮○○○路五十四號「雅
    君理容廳」之負責人，基於僱用大陸地區人民從事未經許可之按摩服務之犯意，
    明知中國大陸籍女子薛守瓊（另經檢察官為不起訴之處分）係依法申請許可至臺
    灣地區探親之大陸地區人民，亦明知未經主管機關許可，不得聘僱大陸地區人民
    於臺灣地區從事未經許可之工作，竟仍自民國九十三年二月間某不詳時間起，僱
    用薛守瓊在該店內負責按摩工作。嗣於九十三年二月二十日十五時三十分許，薛
    守瓊在該店內替客人錢鴻熙按摩，按摩完畢薛守瓊手臂上疊有按摩用之毛巾與客
    人錢鴻熙一同走下樓（朝二樓至一樓之樓梯間走下）時，為警當場查獲而查悉上
    情。因認被告違反臺灣地區與大陸地區人民關係條例第十五條第四款之規定，應
    依同條例第八十三條第一項之規定處斷之罪嫌。
二、本件公訴人認被告涉有前開犯行，無非係以：(一)證人即大陸地區女子薛守瓊於偵
    查中供承其為大陸地區女子，復有證人薛守瓊之旅行證影本、高雄縣政府營利事
    業登記證影本、臨檢現場檢查紀錄表各一份及警員拍攝現場照片八幀在卷可查。
    (二)證人錢鴻熙於警詢及偵查中之證言。(三)證人即現場查獲並製作檢查紀錄表之員
    警林文傑於偵查中之證言。(四)證人薛守瓊否認受僱於被告之供述存有矛盾之處，
    乃因恐其受行政處罰者，所為之迴護被告之詞。(五)證人陳文卿於偵查中之證言亦
    有可疑之處，且與證人薛守瓊之證言有諸多出入，所證顯不足以為被告有利之認
    定。(六)被告於警詢中坦承乃該理容之負責人，並有營利事業登記證一份在案可查
    ，且證人丁○○於警詢中證稱：負責人為乙○○等語，且查獲時該理容廳一樓至
    四樓，除櫃檯服務人員及證人薛守瓊外，並無其他服務人員在場，若證人薛守瓊
    並非從事按摩之服務小姐，被告所開設之理容廳，豈非並非任何服務人員負責按
    摩或理髮，核與常情不符，堪認證人薛守瓊乃該理容廳僱用負責按摩之服務小姐
    ，足認證人丁○○所證不實。(七)若被告並非該理容廳之負責人，對於該店業務全
    然不知，何以於警詢中辯稱薛守瓊乃客人自行帶來？資為論據。訊據被告固坦承
    其為上開「雅君理容廳」之登記負責人，惟堅決否認有上開犯行，辯稱：伊平日
    從事營建業，並兼職從事交通運輸業，因伊母丁○○目不識丁，要求伊擔任名義
    負責人，以便辦理營利事業登記證等文件，故由伊擔任前述「雅君理容廳」之名
    義負責人，「雅君理容廳」實際係由伊母丁○○經營，伊並未參與經營，亦未聘
    僱大陸地區女子薛守瓊，至於大陸地區女子薛守瓊是否為伊母丁○○所聘僱，伊
    並不知情等語。
三、按犯罪事實應依證據認定之，無證據不得認定犯罪事實；又不能證明被告犯罪者
    ，應諭知無罪之判決，刑事訴訟法第一百五十四條第二項、第三百零一條第一項
    分別定有明文。次按，認定不利於被告之事實，須依積極證據，苟積極證據不足
    為不利於被告事實之認定時，即應為有利於被告之認定；且事實之認定，應憑證
    據，如未能發現相當證據，或證據不足以證明，自不能以推測或擬制之方法，以
    為裁判基礎；而認定犯罪事實所憑證據，雖不以直接證據為限，間接證據亦包括
    在內；然而無論直接或間接證據，其為訴訟上之證明，須於通常一般之人均不致
    有所懷疑，而得確信其為真實之程度者，始得據為有罪之認定，若其關於被告是
    否犯罪之證明未能達此程度，而有合理性懷疑之存在，致使無從形成有罪之確信
    ，根據「罪證有疑，利於被告」之證據法則，即不得遽為不利被告之認定（最高
    法院三十年上字第八一六號、四十年臺上字第八六號、七十六年臺上字第四九八
    六號判例可參）。再按，刑事審判基於憲法正當法律程序原則，對於犯罪事實之
    認定，採證據裁判及自白任意性等原則。刑事訴訟法據以規定嚴格證明法則，必
    須具證據能力之證據，經合法調查，使法院形成該等證據已足證明被告犯罪之確
    信心證，始能判決被告有罪（司法院大法官會議釋字第五八二號解釋理由書參照
    ）。復按，檢察官對於起訴之犯罪事實，應負提出證據及說服之實質舉證責任。
    倘其所提出之證據，不足為被告有罪之積極證明，或其指出證明之方法，無從說
    服法院以形成被告有罪之心證，基於無罪推定之原則，自應為被告無罪判決之諭
    知（最高法院九十二年臺上字第一二八號判例足參）。經查：
    (一)證人薛守瓊於偵查中供承其為大陸地區女子等語【參見臺灣高雄地方法院檢察
      署九十三年度偵字第五一四七號案卷（下稱偵查卷）第三十三頁】，復有該證
      人之旅行證影本在卷可查（參見偵查卷第十五頁），另查證人薛守瓊係於九十
      三年二月二十日十五時三十分許在「雅君理容廳」遭警查獲，亦有臨檢現場紀
      錄表在卷可參，足認警方確於右揭時日在上開「雅君理容廳」內查獲大陸地區
    (二)再證人錢鴻熙於警詢及偵查中證稱：伊約於當日下午一時許進入「雅君理容廳
      」，告知櫃檯伊欲按摩，約十分鐘後，薛守瓊即前來為伊按摩，嗣按摩完畢後
      ，薛守瓊告知按摩完畢，伊與薛守瓊走至一樓，於一樓稍事休息，警察即命伊
      將國民
      二十頁至二十五頁），核與證人即查獲員警林文傑於偵查中結證：查獲當時客
      人錢鴻熙乃與薛守瓊一同走下樓梯，手上並疊有一條以上按摩所用之毛巾，錢
      鴻熙有明確表示及指認薛守瓊為其按摩，薛守瓊則陳稱前來找尋朋友，但未表
      示找尋之朋友正在一樓大廳或與一樓大廳之人為朋友，亦未陳述有人帶同前來
      ，查獲時在現場大廳之人亦未為任何之表示等語（均參見偵查卷第五十至五十
      二頁）相符，且核與本件現場檢查紀錄表記載「大陸來臺女子薛守瓊與男子錢
      鴻熙共同由二樓一同走下，經上樓臨檢二樓上以拉簾隔成四間小房間，每間房
      內擺設按摩椅一張，經詢問錢鴻熙表示是到店內消費由薛守瓊按摩」等語（參
      見偵查卷第十三、十四頁），及警員拍攝之現場照片八幀（參見偵查卷第）一
      致，可見大陸地區女子薛守瓊確有於上開「雅君理容廳」內為男客錢鴻熙從事
      按摩工作無訛。
    (三)至於證人薛守瓊於警詢及偵查中均否認受僱於被告，雖或稱：乃一名自稱黎姓
      之友人帶伊至「雅君理容廳」，伊係至該處觀看友人玩牌，為警查獲時，伊甫
      自廁所走出，正拿毛巾擦手云云（參見偵查卷第五頁），或稱：伊係前往「雅
      君理容廳」找尋一名李姓友人，該李姓友人欲介紹旅行社幫伊辦理旅行證云云
      （參見偵查卷第二十九頁），或稱：伊乃李姓友人騎乘機車帶伊至「雅君理容
      廳」，找尋一頭髮稀少之男子云云（參見偵查卷第三十一頁），除前後不一外
      ，且與證人錢鴻熙於警詢及偵查中、證人林文傑於偵查中證述之上開情節不符
      。復參諸進入臺灣地區之大陸地區人民，從事與許可目的不符之活動或工作者
      ，治安機關得逕行強制出境，臺灣地區與大陸地區人民關係條例第十八條第一
      項定有明文，據此雖足認證人薛守瓊於警詢及偵查中所為關於其於右揭時日前
      往上述「雅君理容廳」緣由之證言，應係唯恐自身遭受行政處罰所為之不實陳
      述，不足採信。
    (四)雖證人陳文卿於偵查中證稱：伊向丁○○承租該理容廳四樓業有五年，警方查
      獲時，伊與另外四名友人正在一樓，其中一名友人乃大陸地區人民，為一李姓
      友人帶來，欲至四樓把玩麻將牌，因先來之二名友人正在按摩，故於一樓等待
      ，但係店內之女子為伊友人按摩，而非薛守瓊為伊友人按摩，該李姓友人曾詢
      問伊是否認識旅行社，因大陸地區女子尚有一星期，即將返回大陸地區云云（
      參見偵查卷第四十五頁），核與證人丁○○於偵查中證稱：該理容廳四樓出租
      予陳文卿將近一年等語（參見偵查卷第四十三頁），已有不符，且若證人薛守
      瓊確係前往上開「雅君理容廳」找尋證人陳文卿，應無於警詢、偵查中從未為
      前揭陳述之理？證人陳文卿亦無未於員警查獲之際，出面向員警解釋證人薛守
      瓊乃其友人之可能？復參以員警查獲本案時，並未於二樓發現其他按摩之客人
      ，嗣向一樓在場之人士盤查身分，亦未發現異狀，已經證人林文傑於偵查中證
      述明確（參見偵查卷第五十至五十二頁），核與證人陳文卿於偵查中證述之情
      節亦有不一，足見證人陳文卿於偵查中之證言，應與事實不符，不足採信。
    (五)從而，雖認大陸地區女子薛守瓊確有於前開「雅君理容廳」內為男客錢鴻熙從
      事按摩工作等情，然因被告執前詞為辯，故被告是否為前揭「雅君理容廳」之
      實際負責人？該大陸地區女子薛守瓊是否確為被告所聘僱在「雅君理容廳」內
      工作？又被告若非「雅君理容廳」之實際負責人且未聘僱大陸地區女子薛守瓊
      ，其對於「雅君理容廳」之實際負責人聘僱大陸地區女子薛守瓊是否知情且有
      犯意聯絡或行為分擔？則為本件所須究明。檢察官雖認被告於警詢中坦承乃該
      理容廳之負責人，並有營利事業登記證一份在案可查，且證人丁○○於警詢中
      證稱：負責人為乙○○等語，且查獲時該理容廳一樓至四樓，除櫃檯服務人員
      及證人薛守瓊外，並無其他服務人員在場，若證人薛守瓊並非從事按摩之服務
      小姐，被告所開設之理容廳，豈非並非任何服務人員負責按摩或理髮，核與常
      情不符，堪認證人薛守瓊乃該理容廳僱用負責按摩之服務小姐，證人丁○○所
      證不實，且被告若非該理容廳之負責人，對於該店業務全然不知，何以於警詢
      中辯稱薛守瓊乃客人自行帶來？然查：
      (1)證人丁○○於偵查及本院審判中證稱：伊為「雅君理容廳」之實際經營者，
        伊子乙○○僅係名義負責人，當初因伊不識字，故以伊子乙○○名義，申請
        營業事業登記等語（參見偵查卷第四十三頁、本院九十三年十一月二十九日
        審判筆錄），核與被告所辯之情節相符，參以證人丙○○於本院審判中結證
        ：伊與被告共同承包工程，約有三、五年之久，被告乃實際在工地負責之人
        ，被告曾向伊提及其母有經營理髮廳等語（參見本院九十三年十一月二十九
        日審判筆錄），足認被告所辯其僅係名義負責人一節，尚非無稽。
      (2)被告雖於警詢中供稱：伊為「雅君理容廳」負責人等語（參見偵查卷第三頁
        ），惟並未明確供承是否為實際負責「雅君理容廳」業務之負責人，抑或單
        純之名義負責人，參以被告於偵查及審判中再三供承其乃前述「雅君理容廳
        」之名義負責人，是被告於警詢中所為之上開陳述是否即表示其為「雅君理
        容廳」之實際負責人，已有可議，自難徒憑被告前揭於警詢中之供述，遽認
        其為前揭「雅君理容廳」之實際負責人，而為不利被告犯罪事實之認定。
      (3)卷附之營利事業登記證影本一紙，僅足以證明被告為「雅君理容廳」之名義
        負責人，亦不能據以認定被告確為「雅君理容廳」之實際負責人。
      (4)證人丁○○於警詢中證稱：「雅君理容廳」之負責人為伊子乙○○，店內由
        伊管理等語（參見偵查卷第八頁），非但未明確表示被告確係實際負責人，
        反而業已供陳「雅君理容廳」由其管理等情，益徵其於偵查中及本院審判中
        所為之上開證述，應非子虛。
      (5)證人薛守瓊是否在前開「雅君理容廳」從事按摩之工作，原與被告是否確為
        前揭「雅君理容廳」之實際負責人？證人薛守瓊是否確為被告所聘僱，並無
        必然之關連。從而，檢察官徒憑上情，據認證人丁○○於偵查中證稱：伊為
        「雅君理容廳」之實際負責人，乙○○僅係名義負責人等語不實，尚嫌速斷
        。
      (6)被告既係前述「雅君理容廳」之名義負責人，因涉犯本案而至警署應訊，而
        實際負責上開「雅君理容廳」業務者，又係其母丁○○，縱令確未參與「雅
        君理容廳」實際之經營，衡情於前往警署應訊前，亦即詢問其母丁○○或其
        他在場之人，以瞭解案情，此觀諸被告於偵查中供稱：伊詢問理容廳內之服
        務小姐，服務小姐係稱薛守瓊係找尋該處分租之房客等語（參見偵查卷第三
        十八頁），亦可明瞭，自不能僅憑被告於警詢中之前揭辯解，而為不利被告
        之認定。
    (六)至證人黃清香於本院審判中證稱：「雅君理容廳」之實際負責人為丁○○，伊
      一星期固定至「雅君理容廳」三次，找尋丁○○聊天，有時則向丁○○借錢，
      期間長達三年，每次停留之時間約二分鐘，最長則有十分鐘之久，然從未見過
      被告云云（參見本院九十三年十一月二十九日審判筆錄），惟核與證人丁○○
      於本院審判中結證：黃清香常至「雅君理容廳」聊天，二、三日即前來一次，
      期間長達五、六年之久，每次為二十分鐘或一小時，但從未向伊借錢云云，已
      有齟齬，所述是否確與事實相符，實有可議，尚難採信，自不能據為有利或不
      利被告認定之證據。
四、綜上所陳，被告所辯，尚堪採信。本件公訴人所提出之證據及指出之證明方法，
    經本院合法調查，尚不足使本院形成該等證據已足證明被告犯罪之確信心證，揆
    諸首揭判例之意旨，應認不能證明被告犯罪，既不能證明被告犯罪，自應為無罪
    之諭知。原審未察遽予論罪科刑，容有未洽，被告指摘原判決不當，為有理由，
    自應撤銷原判決，並為被告無罪之諭知。
五、末按，檢察官聲請以簡易判決處刑之案件，經法院認為有法院於審理後認應為無
    罪、免訴、不受理或管轄錯誤判決之諭知者，應適用通常程序審判之，此觀之刑
    事訴訟法第四百五十一條之一第四項、第四百五十二條之規定自明。另對於簡易
    判決之上訴，準用刑事訴訟法第三編第一章及第二章之規定。管轄第二審法院合
    議庭受理簡易判決上訴案件，應依通常程序審理。其認有刑事訴訟法第四百五十
    二條之情形者，應撤銷原判決，逕依通常程序為第一審判決，亦為法院辦理刑事
    訴訟簡易程序案件應行注意事項第十四項所明定。本件原審未能查明被告應諭知
    無罪之判決，致未適用通常程序審理，而誤用簡易判決處刑，其所踐行之簡易處
    刑程序違背法令，抵觸憲法第八條第一項揭示「非由法院依法定程序不得審問處
    罰」之正當法律程序原則，並有損及憲法第十六條所保障當事人之訴訟權，其簡
    易處刑程序存有瑕疵，為保障當事人之審級利益，本院合議庭依通常訴訟程序審
    判後，撤銷原審判決，以第一審法院之地位，為第一審判決，當事人如不服本判
    決，仍得於法定期間內，向管轄第二審法院提起上訴，附此敘明。
六、至證人丁○○是否聘僱大陸地區人民薛守瓊在前述「雅君理容廳」從事按摩之工
    作，違反前開條例第十五條第四款之規定，涉犯上開條例第八十三條第一項之罪
    嫌，因未經起訴，本院自不得併予審究，應由檢察官另行偵辦，附此敘明。
據上論斷，應依刑事訴訟法第四百五十二條、第四百五十五條之一第三項、第三百六
十九條第一項前段、第二項、第三百六十四條、第三百零一條第一項，判決如主文。
本案經檢察官甲○○到庭執行職務
中　　　華　　　民　　　國　　九十三　　年　　 十二 　　月　　 十三 　　日
                                  臺灣高雄地方法院刑事第十二庭
                                      審判長法  官    張維君
                                            法  官    劉惠娟
                                            法  官    伍逸康
右正本證明與原本無異。
如不服本判決，應於收受送達後十日內向本院提出上訴書狀。
  　　　　　　　　　　　　　　　　　　　　　書記官    吳月華
中　　　華　　　民　　　國　　九十三　　年　　 十二 　　月　　 十三 　　日
